【裁判字號】    89,易,1550
【裁判日期】    890630
【裁判案由】    詐欺
【裁判全文】
臺灣高雄地方法院刑事判決                        八十九年度易字第一五五號
    公  訴  人  臺灣高雄地方法院檢察署檢察官
    被      告  丙○○
右列被告因詐欺案件，經檢察官提起公訴 (八十八年度偵字第二八八五三號)，本院
判決如左：
    主  文
丙○○無罪。
    理  由
一、公訴意旨略以：被告丙○○意圖為自己不法之所有，於民國八十七年六月十日，
    以本人及友人乙○○名義共同參加丁○○擔任會首之民間互助會二會，每會新台
    幣（下同）一萬元，會員及會首共三十二會。其於前十一會均按月繳交會款以取
    信丁○○，嗣於八十八年四月十日及同年六月十日標取會款，其中一半交由乙○○持有，丙○○則簽發其所持有部分之面額一萬四千六百五十元之本票共十八張
    交付丁○○，致丁○○不疑有他，而交付丙○○標得之二十六萬七千三百元之會
    款。丙○○於詐得上開會款清償自己之負債後，即逃逸無蹤，拒絕再繳死會會款
    ，丁○○始知受騙，因認被告涉犯刑法第三百三十九條第一項之詐欺取財罪嫌等
    情。
二、公訴意旨認被告涉犯詐欺取財罪，係以被告自白、告訴人指訴及證人湯進益、甲○○之證詞，資為論罪依據。訊據被告固不諱言伊與湯進益於前揭時間已各自標
    取其名義下之會，及有拖欠告訴人丁○○會錢之情，惟矢口否認詐欺取財犯行，
    辯稱：乙○○於八十八年六月十日標取會款未經伊同意，擅自將伊應得之一半會
    款由告訴人交付甲○○，清償伊欠甲○○之債務，伊一方面為此心生氣憤，一方
    面因承包工事，遭倒債約六十萬元，始標會清償債務，惟經濟上仍有困難，故未
    按期繳交會款，惟仍有斷續繳交會款，於八十八年七月付款一萬元、同年八月付
    款一萬四千元、八十九年五月付款四萬四千八百元等語，嗣至澎湖工作，告訴人
    亦知悉，並非逃逸無蹤等語。
三、按「犯罪事實應依證據認定之，無證據不得推定其犯罪事實。」刑事訴訟法第一
    百五十四條定有明文。次按「刑法第三百三十九條第一項詐欺罪之成立，以意圖
    為自己或第三人不法之所有，以詐術使人將本人或第三人之物交付為要件。所謂
    以詐術使人交付，必須被詐欺人因其詐術而陷於錯誤，若其所用方法不能認為詐
    術，亦不致使人陷於錯誤，即不構成該罪。」最高法院四十六年台上字第二六０
    號判例參照。經查：
    (一)證人湯進益於八十八年六月十日標得會款時，告訴人僅交會款一半予湯進益，
      其餘一半會款，經告訴人、被告與證人甲○○當場協議，由被告清償尚欠甲○○之債務十三萬八千八百三十九元，餘款則由被告取走等情，分據證人湯進益
      、甲○○及告訴人於偵審中證述屬實，被告於本院審理時對此亦無異詞，是其
      辯稱乙○○標取會款未經伊同意，擅將伊應得之一半會款由告訴人交付甲○○
      ，清償伊欠甲○○之債務云云，與事實不符，固無可採。
    (二)然被告與證人湯進益係以各自之名義參加告訴人之互助會，此經被告、證人湯
      進益及告訴人供述明確，依互助會之法律性質係各會員與會首之契約關係，則
      儘管被告與湯進益相互間約定標得之會款相互均分，乃係渠等二人間之事，被
      告對會首應負責之會款應係以其名義參加之一會，至於湯進益以其名義參加之
      會應由其對會首負責。公訴意旨認被告係以本人及乙○○名義共同參加告訴人
      之民間互助會二會，並將湯進益之標會指稱係被告標會乙節，尚有誤會。本件
      被告參加告訴人於八十七年六月間召集之互助會，一直繳款至第十一會時，始
     於八十八年四月十日標取該會款，嗣於八十八年七月、八月及八十九年五月分
      別曾繳付告訴人會款一萬元、一萬四千元及四萬四千八百元乙節，業據被告及
      告訴人供述在卷，又被告供述其因承包鐵皮屋工事遭倒債約六十萬元，始標會
      清償債務，嗣後至澎湖工作，並非逃匿無蹤等情，亦據告訴人指稱其有聽聞被
      告承包工事發生虧損，之後被告至澎湖工作，伊曾打電話至被告三哥陳來益處
      ，要其轉告被告付會款，被告均無回電話等語。足見被告辯稱其於標會後有斷
      續繳付會款，因財務有困難，始拖欠告訴人之會款，嗣至澎湖工作，並非故意
      逃匿等語，尚非不足取。
三、綜上所述，被告於八十七年六月間參加告訴人之互助會後，一直繳交會款，至八
    十八年四月十日第十一會始標取會款，得標後，並於八十八年七月、八月及八十
    九年五月分別繳付告訴人會款一萬元、一萬四千元及四萬四千八百元，則被告參
    加告訴人之互助會若自始蓄意詐欺，衡情應於前面幾會即標取會款後逃之夭夭拒
    絕付款，豈有繳款至第十一會始標會，且標取會款後，仍斷續繳付死會會款予告
    訴人之理。堪認被告參加告訴人之互助會，非自始蓄意詐欺，亦無施用詐術之可
    言，至於被告尚積欠告訴人之死會會款，應屬民事上互助會契約之債權債務關係
    ，而兩造就此已成立民事和解，由被告分期清償。此外，復查無其他積極證據足
    認被告有何被訴詐欺犯行。既不能證明被告犯罪，爰為無罪判決之諭知。
據上論斷，應依刑事訴訟法第三百零一條第一項，判決如主文。
本案經檢察官林敏惠到庭執行職務
中    華    民    國      八十九      年      六      月      三十      日
                                      臺灣高雄地方法院刑事庭
                                法  官    郭錦茂
右正本證明與原本無異。
如不服本判決，應於判決送達後十日內，向本院提出上訴狀。
                                書記官    賴佳慧
中    華    民    國      八十九      年      七      月      六      日


司法院資訊處製作；財團法人民間司法改革基金會備份。
